ACORDAO-COMPLETO-2588370

ACÓRDÃO 976/2023 ATA 19/2023 - PLENÁRIO

VISTOS, relatados e discutidos estes embargos de declaração opostos pelo Sr. Claodinardo Fragoso da Silva ao Acórdão 90/2023-TCU-Plenário, que negou provimento ao recurso de reconsideração interposto contra o Acórdão 1427/2021-TCU-Plenário, prolatado no âmbito de tomada de contas especial constituída para identificar os responsáveis e verificar eventual débito na execução do contrato celebrado entre a empresa Transamérica Construções e Serviços Ltda. e a Universidade Federal do Mato Grosso do Sul,
ACORDAM os Ministros do Tribunal de Contas da União, reunidos em sessão do Plenário, em:
9.1. conhecer dos embargos de declaração apresentados, com base no art. 287 do Regimento Interno do Tribunal, para, no mérito, rejeitá-los;
9.2. informar ao recorrente o teor desta decisão.

Embargos de declaração opostos a acórdão que negou provimento ao recurso de reconsideração interposto contra acórdão que julgou irregulares as contas do embargante e o condenou em débito e multa no âmbito de tomada de contas especial constituída para identificar os responsáveis e verificar eventual débito na execução do contrato celebrado para manutenção de ar-condicionado.

Fundação Universidade Federal de Mato Grosso do Sul.

3. Interessados/Responsáveis/Recorrentes:
3.1. Interessado: Dpf - Superint. Regional/ms - Mj (00.394.494/0084-63).
3.2. Responsáveis: Claodinardo Fragoso da Silva (XXX.051.831-XX); Francisco Soares da Silva Filho (XXX.283.311-XX); Transamerica Construções e Serviços Ltda (07.417.370/0001-78).
3.3. Recorrente: Claodinardo Fragoso da Silva (XXX.051.831-XX)..

13.1. Ministros presentes: Bruno Dantas (Presidente), Walton Alencar Rodrigues, Benjamin Zymler (Relator), Augusto Nardes, Aroldo Cedraz, Jorge Oliveira, Antonio Anastasia e Jhonatan de Jesus.
13.2. Ministro-Substituto convocado: Marcos Bemquerer Costa.
13.3. Ministro-Substituto presente: Weder de Oliveira.

BENJAMIN ZYMLER

Ministro Benjamin Zymler.

Trata-se de embargos de declaração opostos pelo Sr. Claodinardo Fragoso da Silva ao Acórdão 90/2023-TCU-Plenário, vazado com a seguinte redação:
"9.1. conhecer dos recursos e, no mérito, negar provimento ao Sr. Francisco Soares da Silva Filho e dar provimento parcial ao Sr. Claodinardo Fragoso da Silva; 
9.2. reduzir o valor da multa consignada no subitem 9.2 do Acórdão 1427/2021-TCU-Plenário para R$ 420.000,00 (quatrocentos e vinte mil reais) , em relação ao Sr. Claodinardo Fragoso da Silva; 9.3. dar ciência desta deliberação: 
9.3.1. à Procuradoria da República no Estado do Mato Grosso do Sul, para as providências que entender cabíveis; e 
9.3.2. à empresa Transamérica Construções e Serviços Ltda, à Universidade Federal do Mato Grosso do Sul e aos responsáveis, para ciência."
A decisão recorrida, portanto, negou provimento a recurso de reconsideração ao Acórdão 1427/2021-TCU-Plenário, prolatado no âmbito de tomada de contas especial constituída para identificar os responsáveis e verificar eventual débito na execução do contrato celebrado entre a empresa Transamérica Construções e Serviços Ltda. e a Universidade Federal do Mato Grosso do Sul.
À peça 252, os embargos declaratórios foram acostados, no que importa, com o seguinte teor:
"1. DOS MOTIVOS PARA REFORMA DA DECISÃO.
Conforme se extrai do cotejo entre o recurso de reconsideração e o acórdão n. 90/2023, não houve o enfrentamento efetivo de todas teses veiculadas pelo Recorrente, bem como houve contradição no julgamento sobre a dupla penalização imposta contra o Recorrente.
 Com efeito, os fundamentos fáticos e jurídicos apresentados pelo Recorrente foram os seguintes:
a)	houve violação do princípio do non bis in idem pois foi condenado nestes autos ao pagamento de multa, no valor de R$ 450.000,00, sendo que, por meio do item 9.5 Acórdão 594/2017-TCU-Plenário, já lhe havia sido cominada outra multa em razão dos mesmos fatos (com fulcro no art. 58, II, da Lei 8.443/1992) , o que vai de encontro ao julgado do STJ1 que refutou a aplicação simultânea, pelo TCU, das sanções preconizadas nos artigos 57 e 58, inc. III, da Lei 8.442/93 (p. 4/8) ;
b)	carece de fundamentos fáticos e jurídicos a aplicação de pena de ressarcimento ao erário, ante a ausência de culpabilidade, da violação aos princípios da moralidade e da economicidade, de má-fé ou consciência de ilicitude, bem como em razão da comprovação da inexistência de superfaturamento, certificada mediante pesquisas de preços em seis universidades federais (UFRS, UFSC, UFMG, UFPI, UFPB e UFPA) . Nelas se demonstrou que o montante ofertado pela licitante vencedora não continha sobrepreço e apresentava-se mais vantajoso do que o valor contratado por outras universidades federais, restando plenamente comprovada a vantajosidade e a economicidade, nos termos do artigo 43, IV, §3º, da Lei 8.666/93:
c)	os serviços licitados foram novamente orçados no ano de 2014, ocasião em que foram obtidos os seguintes valores, junto às respectivas empresas, demonstrando-se que o montante contratado encontrava-se na média de preço de mercado e que não houve o alegado superfaturamento: (i) R$ 6.321.099,08 - TR Ar Condicionado LTDA. ME; (ii) R$ 6.965.663,08 - Centro Oeste Refrigeração, Comércio e Importação e Exportação LTDA.; e (iii) R$ 5.560.000,00 - Climarx Refrigeração e Eletrônica em Geral;
d)	conforme jurisprudência pacífica desta Corte de Contas, nos processos decorrentes de fiscalização, hipótese deste feito, não ocorre a inversão do ônus da prova, ou seja, cabe a este Tribunal promover a comprovação da 1AREsp: 1509168 ES 2019/0148383-4, Relator: Ministro Sérgio Kukina, publicado em 19/6/2019 ocorrência de dolo ou culpa, tendo em vista que a responsabilidade do defendente é subjetiva e não foi corroborada pelos elementos destes autos, ao passo que a decisão foi fundamentada única e exclusivamente em um relatório de sindicância, redigido sem a devida fundamentação fática ou jurídica (p. 10/11) ;
e)	deixou-se de levar em conta que os montantes licitados não foram integralmente pagos, não sendo justificável, portanto, a apuração do valor do dano ao erário com base exclusivamente na diferença de preços em relação à proposta apresentada pela Refrigeração Portuguesa;
f)	requer (i) o reconhecimento da ausência de culpa ou dolo e de responsabilidade pelo ressarcimento do dano ao erário; (ii) a revisão da quantificação do débito em função do valor efetivamente executado e pago;
 (iii) anulação da aplicação da multa; e (iv) a exclusão do débito (peça p. 11/12) .
O acórdão, por sua vez, apesar de reconhecer que houve a aplicação de multa o mesmo fato e mesma conduta, apenas abateu o valor inicialmente fixado, nos seguintes termos:
16.	Primeiramente, sobre a dupla aplicação de sanção ao responsável, com relação à multa já imposta por meio do Acórdão 594/2017-TCU-Plenário, que apurou a representação que deu origem a estes autos, assiste razão ao responsável. Naquele decisum já houve a aplicação de multa no valor de R$ 30.000,00, para o mesmo fato e mesma conduta.
17.	Justo, desta forma, quanto a esse ponto, acolher as razões recursais, expurgando R$ 30.000,00 do total de R$ 450.000,00 então imputados mediante o subitem 9.2 do Acórdão recorrido, ainda que a sanção anterior tenha se dado em face da aplicação do art. 58 da Lei 8.443/92, e não do seu art. 57. Tal entendimento é pacífico em diversos julgados desta Casa, como nos Acórdão 2500/2016-TCU-Plenário e 2.443/2016 Plenário, relatados pelo Ministro Bruno Dantas e 2.813/2015-Plenário, por mim relatado.
Ocorre que tal decisão caracteriza-se como contraditória, pois, se houve a aplicação de duas multas sobre o mesmo fato e mesma conduta, houve, consequentemente, a violação ao principio do non bis in idem, sendo incorreta a manutenção da segunda punição com apenas o abatimento do valor, pois houve a preclusão lógica do poder punitivo por ocasião da primeira punição.
Além disso, não houve manifestação dessa corte sobre o precedente oriundo do julgamento do AREsp: 1509168 ES 2019/0148383-4, Relator: Ministro Sérgio Kukina, publicado em 19/6/2019, no qual foi refutada a aplicação simultânea, pelo TCU, das sanções preconizadas nos artigos 57 e 58, inc. III, da Lei 8.442/93 (p. 4/8) , violando, assim, o dever de fundamentação previsto no inciso VI, do art. 489, do CPC.
Com relação ao julgamento sobre a culpabilidade do Recorrente, verifica- o houve a conclusão no sentido de que "[...] uma série de princípios afetos à administração pública foram, sim, maculados, como a boa-fé subjetiva, a diligência, a autotutela, a prudência, a impessoalidade, e mesmo a moralidade e a legalidade. Existe amplo acervo probatório, portanto, para caracterizar a culpa, na forma de negligência, imprudência, e culpa in vigilando. Não se sustenta, assim, o argumento sobre a alegada inversão do ônus da prova na sentença condenatória."
Ou seja, o Recorrente foi punido com base única e exclusivamente na culpa in vigilando, não ficando demonstrada a violação aos princípios da moralidade e da economicidade, a má-fé e a sua consciência sobre a suposta ilicitude, tampouco  restou comprovada a culpabilidade do defendente nos termos indicado na alínea "e", do subitem i, do item 1, da citação2.
2. DO PEDIDO.
Por todo o exposto, requer seja conhecido e provido o presente recurso de Embargos de Declaração, com a consequente supressão da omissão consistente na ausência de análise e fundamentação dos pontos elencados, bem como da contradição verificada.
Nestes termos, pede provimento."
É o relatório.

Eduardo Pereira Brandao Filho (16.287/OAB-MS), representando Claodinardo Fragoso da Silva; Marco Tulio Bezerra de Azeredo Bastos (37.040/OAB-GO), representando Transamerica Construções e Serviços Ltda.

Subprocurador-Geral Paulo Soares Bugarin.

TOMADA DE CONTAS ESPECIAL. UFMS. PREGÃO 36/2013. CONTRATO DE MANUTENÇÃO DE AR-CONDICIONADO. LICITAÇÃO FRAUDADA. SUPERFATURAMENTO. IRREGULARIDADE DAS CONTAS. DÉBITO. MULTA. RECURSOS DE RECONSIDERAÇÃO. ARGUIÇÃO DE BIS IN IDEM PELA APLICAÇÃO DE MULTAS BASEADAS EM MESMOS FATOS. ABATIMENTO ENTRE OS VALORES DAS SANÇÕES IMPUTADAS. ARGUMENTOS APTOS À REDUÇÃO DO VALOR DA MULTA PARA UM DOS RECORRENTES, MAS INCAPAZES DE AFASTAR A CONDENAÇÃO DOS DOIS IMPLICADOS. NÃO PROVIMENTO DO RECURSO PARA UM RESPONSÁVEL E PROVIMENTO PARCIAL PARA O OUTRO. EMBARGOS DE DECLARAÇÃO. AUSÊNCIA DE OMISSÃO, CONTRADIÇÃO OU OBSCURIDADE. NÃO PROVIMENTO.

TOMADA DE CONTAS ESPECIAL (TCE)

Unidade de Auditoria Especializada em Tomada de Contas Especial (AudTCE).

Trata-se de embargos de declaração opostos pelo Sr. Claodinardo Fragoso da Silva ao Acórdão 90/2023-TCU-Plenário, que negou provimento ao recurso de reconsideração interposto contra o Acórdão 1427/2021-TCU-Plenário, prolatado no âmbito de tomada de contas especial constituída para identificar os responsáveis e verificar eventual débito na execução do contrato celebrado entre a empresa Transamérica Construções e Serviços Ltda. e a Universidade Federal do Mato Grosso do Sul.
Mediante o acórdão condenatório, esta Corte julgou as contas do ora recorrente irregulares - em solidariedade com a empresa Transamérica Construções e Serviços Ltda. -, aplicou-lhes um débito no montante de R$ 3.156.152,12 e impôs-lhes uma multa no valor de R$ 450.000,00.
A tomada de contas especial originária proveio do TC Processo 010.373/2013-9, relativo à representação cujo objeto foi o potencial superfaturamento na execução do contrato celebrado entre a empresa Transamérica Construções e Serviços Ltda. e a Universidade Federal do Mato Grosso do Sul, para manutenção de ar-condicionado.
Consoante fiz constar em meu voto que motivou o Acórdão 90/2023-TCU-Plenário, na tomada de contas especial, houve um encadeamento de atos que evidenciaram o direcionamento da licitação, com assinatura de contrato superfaturado, resultado de deficiências na pesquisa de preço, da descrição genérica do objeto contratado, da constatação de que o representante da empresa detinha relação de parentesco com servidor do setor contratante e da desclassificação/inabilitação irregular de todos os licitantes (à exceção da última colocada no certame, ora condenada) . O montante do débito imputado, assim, lastreou-se na diferença entre os valores contratados e executados, e os valores provenientes da terceira colocada no certame, eliminada indevidamente.
Ao avaliar cada argumento apresentado pelos responsáveis, já no âmbito do recurso de reconsideração, apesar de rejeitar os argumentos dos responsáveis quanto à negativa da existência do débito e respectiva responsabilidade pelas irregularidades, reconheceu-se a existência de dupla aplicação de sanção ao ora embargante, em face da constatação de multa já imposta por meio do Acórdão 594/2017-TCU-Plenário, que apurou a representação que deu origem a estes autos. Naquele decisum já houve a apenação no valor de R$ 30.000,00, para o mesmo fato e mesma conduta. O valor da multa, assim, foi reduzido em igual montante, passando de R$ 450.000,00 para R$ 420.000,00.
Isso posto, nestes embargos declaratórios, após reproduzir um resumo de cada argumento apresentado em seu recurso de reconsideração, o Sr. Claodinardo Fragoso da Silva citou eventual contradição no voto condutor do Acórdão 90/2023-TCU-Plenário, pois "houve a aplicação de duas multas sobre o mesmo fato e mesma conduta, houve, consequentemente, a violação ao princípio do non bis in idem, sendo incorreta a manutenção da segunda punição com apenas o abatimento do valor, pois houve a preclusão lógica do poder punitivo por ocasião da primeira punição ".
Nessa linha, não teria havido "[...] manifestação dessa corte sobre o precedente oriundo do julgamento do AREsp: 1509168 ES 2019/0148383-4, Relator: Ministro Sérgio Kukina, publicado em 19/6/2019, no qual foi refutada a aplicação simultânea, pelo TCU, das sanções preconizadas nos artigos 57 e 58, inc. III, da Lei 8.442/93 (p. 4/8) , violando, assim, o dever de fundamentação previsto no inciso VI, do art. 489, do CPC".
Em outra linha, sobre a responsabilidade imputada ao recorrente, alega-se que a punição imputada foi motivada com base única e exclusivamente na culpa in vigilando, não ficando demonstrada a violação aos princípios da moralidade e da economicidade, a má-fé e a sua consciência sobre a suposta ilicitude, tampouco estaria comprovada a culpabilidade do defendente.
Inicialmente, sobre a impossibilidade de cumular as multas respectivas ao art. 57 e 58 da Lei 8.443/1992, não existiu qualquer omissão na decisão vergastada. Consta do voto condutor da decisão embargada, inclusive, explícita referência à adoção da jurisprudência majoritária desta Corte, citando ostensivamente os Acórdão 2500/2016-TCU-Plenário e 2.443/2016 Plenário, relatados pelo Ministro Bruno Dantas e 2.813/2015-Plenário, por mim relatado. Reproduzo, excertos das nominadas decisões:
"A aplicação de nova multa fundamentada no art. 57 da Lei 8.443/1992 não implica bis in idem em relação a multa anterior baseada no art. 58 da referida Lei, ainda que a conduta reprovada seja a mesma, pois a causa da nova sanção é a ocorrência de débito, aspecto não contemplado na pena anterior, devendo-se, nesse caso, abater da segunda sanção o montante da multa antecedente."  (Acórdão 2500/2016-TCU-Plenário, Relator: Ministro Bruno Dantas) 
"A aplicação de nova multa fundamentada no art. 57 da Lei 8.443/1992 não implica bis in idem em relação a multa anterior baseada no art. 58 da referida Lei, ainda que a conduta reprovada seja a mesma, pois a causa da nova sanção é a ocorrência de débito, aspecto não contemplado na pena anterior, devendo-se, nesse caso, abater da segunda sanção o montante da multa antecedente."  (Acórdão 2443/2016-TCU-Plenário, Relator: Ministro Bruno Dantas) 
 "A aplicação de nova multa fundamentada no art. 57 da Lei 8.443/1992 não implica bis in idem em relação a multa anterior baseada no art. 58, inciso II, da referida Lei, ainda que a conduta reprovada seja a mesma, pois a causa da nova sanção é a ocorrência de débito, aspecto não contemplado na pena anterior, devendo-se, todavia, abater da segunda sanção o montante da multa antecedente."  (Acórdão 2813/2015-TCU-Plenário, de minha relatoria) 
Na realidade, levando em conta que abati o valor da multa aplicada, entendo ainda cabível reproduzir esses outros julgados: 
"Havendo débito juntamente com falhas passíveis de aplicação de multa prevista no art. 58 da Lei 8.443/1992, esta apenação é absorvida por aquela constante no art. 57 da referida Lei."  (Acórdão 7719/2011-TCU-Segunda Câmara, Relator: Ministro Aroldo Cedraz) 
"As penalidades de multa previstas nos arts. 57 e 58 da Lei 8.443/1992 podem ser aplicadas cumulativamente, quando as irregularidades graves, que ensejam a aplicação da multa do art. 58, forem distintas das razões para a aplicação da penalidade decorrente da existência de débito, prevista no art. 57."  (Acórdão 1158/2015-TCU-Primeira Câmara, Relator: Ministro-Substituto Augusto Sherman) 
"Nos casos em que há imputação da multa proporcional ao dano causado ao erário, as irregularidades constatadas que não contribuíram para a constituição do dano podem ser consideradas na dosimetria da multa prevista no art. 57 da Lei 8.443/1992, absorvendo a multa do art. 58 e tornando dispensável a aplicação desta de forma autônoma."  (Acórdão 1497/2022-TCU-Plenário, de minha relatoria) 
Sobre a ausência de responsabilidade do recorrente, trata-se, em verdade, de alegação genérica atinente ao mérito decisório, pois não consta a referida omissão na decisão recorrida, como se denota nos excertos abaixo:
"18. Quanto aos demais pontos, primeiramente sobre a ausência de culpabilidade, em face da argumentada não demonstração de violação dos princípios da moralidade, economicidade, boa-fé ou consciência da ilicitude, tenho que o número e a gravidade das irregularidades apontadas deponham contra a conduta exigível do recorrente, em termos de um razoável dever de vigia na posição em que o gestor se encontrava, a começar pela desclassificação/inabilitação das dez empresas que detinham proposta mais vantajosa. Segue-se, nesse sentido, outros fatos e exigir, no mínimo, maior diligência decisória do Sr. Claodinardo: 
a) os orçamentos utilizados para estimar os preços não continham data nem assinatura do responsável pela sua elaboração. Além disso, foi comprovado um estreito vínculo entre duas das três empresas que apresentaram esses documentos, com mesmo endereço e sócios em comum; 
b) ocorreu a diminuição [expressiva] de quantitativos contratados, no intuito de reduzir a estimativa do preço total licitado, após questionamento da Procuradoria Jurídica da UFMS sobre os valores excessivos previstos, sem a apresentação de estudos que fundamentassem essa redução; 
c) comprovação do vínculo marital existente entre o servidor que confeccionou o Termo de Referência e a representante da licitante vencedora, o que caracterizou um conflito de interesses e a violação do princípio da moralidade; 
e) expressiva diferença entre o valor da proposta vencedora e as demais propostas, o que ensejou a desclassificação, devido à alegada inexequibilidade, de uma oferta que era R$ 3.570.243,53 inferior à da licitante vencedora; e 
f) descrição genérica do objeto contratual; dentre outros elementos indiciários. 
19. Agrava tal quadro o fato de o gestor não acolher a sugestão formulada pela comissão de sindicância, no sentido de anular de ofício o processo licitatório, ainda que o material apresentado ofertasse extenso conteúdo investigativo acerca das irregularidades ora em apuração.
20. Nesse sentido, uma série de princípios afetos à administração pública foram, sim, maculados, como a boa-fé subjetiva, a diligência, a autotutela, a prudência, a impessoalidade, e mesmo a moralidade e a legalidade. Existe amplo acervo probatório, portanto, para caracterizar a culpa, na forma de negligência, imprudência, e culpa in vigilando. Não se sustenta, assim, o argumento sobre a alegada inversão do ônus da prova na sentença condenatória."
Finalmente, adequado reproduzir trecho do relatório instrutivo, por mim acolhido, que remete à argumentação que questionou o montante do débito aplicado (peça 236) :
"Por derradeiro, não deve prosperar a ilação de que a Deliberação condenatória se omitiu em certificar a pertinência do valor do débito, pois deixou assente que (peça 189) : 
"20. De acordo com a análise da unidade instrutora, que verificou os preços ofertados pelas demais licitantes do certame, o preço oferecido pela empresa Refrigeração Portuguesa de Máquinas e Equipamentos Ltda., corroborado por sua planilha de custos, era adequado como parâmetro de mercado. 
21. Acrescente-se que, diferentemente do que afirmou o Pro-Reitor de Administração, o valor do débito calculado não excedeu o valor pago à contratada, pois, segundo as notas fiscais e ordens bancárias analisadas, bem como as consultas ao Sistema Siafi, pagou-se à contratada R$ 4.486.994,29, enquanto que o débito total imputado é de R$ 3.156.152,12."
Nesses termos, ausente omissão, contradição ou obscuridade decisória, deve-se conhecer dos presentes embargos declaratórios para, no mérito, rejeitá-los.
Ante o exposto, VOTO por que seja adotado o acórdão que ora submeto a este Colegiado.
TCU, Sala das Sessões, em 17 de maio de 2023.
BENJAMIN ZYMLER 
Relator